【裁判字號】    98,財管,36
【裁判日期】    980525
【裁判案由】    選任遺產管理人
【裁判全文】
臺灣板橋地方法院民事裁定
聲  請  人  財政部臺灣省北區國稅局
法定代理人  壬○○
上列聲請人聲請對被繼承人丙○○選定遺產管理人事件，本院裁
定如左：
    主    文
選任財政部國有財產局為被繼承人丙○○（男、民國○○年○○月○
日生、身分證統一編號：Ｚ000000000 號、生前最後設籍臺北縣
板橋市○○街65之2 號、民國97年8 月7 日死亡）之遺產管理人
。
程序費用由被繼承人丙○○之遺產負擔。
    理    由
一、按繼承開始時，繼承人之有無不明，而無親屬會議或親屬會
    議未於一個月內選定遺產管理人者，利害關係人或檢察官得
    聲請法院選任遺產管理人，並由法院依公示催告程序，定六
    個月以上之期限，公告繼承人，命其於期限內承認繼承；又
    被繼承人之所有繼承人均拋棄期繼承權者，亦準用關於無人
    承認繼承之規定，民法第1177條、第1178條第2 項、第1176
    條第6 項定有明文。
二、本件聲請意旨略以：被繼承人丙○○於民國97年8 月7 日死
    亡，而其婚姻狀況為90年11月2 日與配偶洪秀霞離婚，而其
    子女辛○○、丁○○，孫輩丑○○、子○○，父親王朝陳、
    母親甲○○○、兄弟姊妹乙○○、庚○○、戊○○、己○○
    、癸○○○等人均拋棄繼承，並經鈞院於97年9 月11日以97
    年度繼字第2577號裁定准許在案，而被繼承人之父母親分別
    為11年及17年出生，研判其祖父母應已死亡，不再續查。惟
    依被繼承人丙○○遺產課稅資料參考清單所列，被繼承人丙
    ○○尚遺有土地一筆，現值為30,330元及存款餘額 7,730元
    ，為免因無人繼承遺產及無遺產稅納稅義務人，致影響遺產
    管理及綜所稅之徵收，爰依法聲請鈞院裁定選任財政部國有
    財產局為其遺產管理人，以資管理，確保稅收等語。
三、本件聲請人主張被繼承人丙○○於97年8 月7 日死亡，其所
    有繼承人均已死亡或已拋棄繼承，而查無其他繼承人，被繼
    承人尚遺有一筆土地，現值30,330元，及存款餘額 7,730元
    之事實，業據其提出財政部臺灣省北區國稅局96年度營利事
    業所得稅核定稅額繳款書、板院輔家科春殷字第005287號函
    、被繼承人之繼承系統表、死亡登記申護書查詢印列資料、
    財政部臺灣省北區國稅局全戶戶籍資料查詢清單、遺產資料
    查調清單、遺產稅課稅資料清單、聯邦商業銀行南崁分行98
    年度聯銀南崁字第99號函文、第一商業銀行南京東路分行98
    年度一南京字第00064 號函文、中華郵政股份有限公司98年
    度儲字第0980018934號函文土地登記謄本等件為憑，並經本
    院依職權調取97年度繼字第2577號拋棄繼承卷宗核閱屬實，
    堪信為真實。
四、按國有財產局係依國有財產法第9 條設立之機關，依法綜理
    國有財產事務，而所謂國有財產，係指國家依據法律規定或
    基於權利行使，或由於預算支出，或由於接受捐贈所取得之
    財產，又該法所指之權利，則係指地上權、地役權、典權、
    抵押權、礦業權、專利權、著作權、商標權及其他財產上之
    權利而言，此觀國有財產法第2條第1 項、第3條第1項第4款
    規定自明，是國家「依據法律規定．．．所取得之財產」、
    「財產上之權利」，均屬國有財產之範圍，而為國有財產局
    職掌之業務範圍。而民法第1185條無人承認繼承之賸餘財產
    ，歸屬國庫之規定，賦予國庫對於將來遺產之歸屬有期待權
    （參見院字第2213號解釋意旨），解釋上應屬上開國有財產
    法所定依據法律規定取得之財產權之一種，故法院通知國有
    財產局有此種國家依法應得之期待權時，國有財產局依國有
    財產法之職掌，即應積極辦理。本院審酌被繼承人丙○○之
    繼承人等均已於繼承開始後為拋棄繼承，且被繼承人之親屬
    未於繼承開始1 個月內選定遺產管理人，此業據聲請人提出
    本院98年2月2日板院輔家科春殷字第005287 號函影本1件為
    證，另經本院依職權調閱上開全部拋棄繼承卷宗查明，而被
    繼承人丙○○之遺產亟待管理，依前開司法院之解釋及國有
    財產法之規定，並斟酌遺產管理人之職務，依民法第1179條
    之規定，其程序相當複雜，任務頗為繁重，為保障債權人之
    利益及期程序之公正、公信起見，本院認選任財政部國有財
    產局為被繼承人丙○○之遺產管理人為適當。準此，聲請人
    所為聲請，依法尚無不合，應予准許。
五、依非訟事件法第157條、民事訴訟法第78條、第95條，裁定
    如主文。
中    華    民    國    98    年    5     月    25    日
                              家事法庭法  官  劉大衛
以上正本證明與原本無異。
如不服本裁定應於送達後10日內向本院提出抗告狀。
中    華    民    國    98    年    5     月    25    日
                                      書記官  高玉彬


司法院資訊處製作；財團法人民間司法改革基金會備份。
